【裁判字號】    98,保險上易,8
【裁判日期】    991123
【裁判案由】    給付保險金
【裁判全文】
臺灣高等法院臺中分院民事判決       98年度保險上易字第8號
上  訴  人  英屬百慕達商宏利人壽保險國際股份有限公司臺灣
            分公司
法定代理人  馬克歐戴爾
訴訟代理人  林蕙玲
上  訴  人  新光人壽保險股份有限公司
法定代理人  吳東進
訴訟代理人  洪牧慈
            林巧琪
被 上訴 人  陳秀花
訴訟代理人  陳益軒  律師
複 代理 人  蘇書峰  律師
上列當事人間請求給付保險金事件，上訴人不服台灣台中地方法
院民國98年1月21日97年度保險字第25號第一審判決，提起上訴
，本院於99年11月9日言詞辯論終結，判決如下：
    主  文
上訴駁回。
第二審訴訟費用由上訴人各自負擔。
    事實及理由
一被上訴人主張：
  (一)伊於民國91年12月30日及95年10月30日以要保人兼被保險人
    身份，向上訴人新光人壽保險股份有限公司（下稱新光人壽
    公司）、上訴人英屬百慕達商宏利人壽保險國際股份有限公
    司台灣分公司（下稱宏利人壽公司）分別投保新光新長安終
    身壽險（保單號碼：CHB48116）及宏利人壽紅不讓終身壽險
    （保單號碼：0000000000）。上開2份保險契約並分別於91
    年12月31日及95年10月30日生效。其中：1.新光新長安終身
    壽險契約中之安康住院保險附約（下稱系爭附約）約定之保
    險金額為HS-20。依系爭附約第13條約定所謂HS-20係指每日
    病房費用保險金限額為新台幣（下同）2000元。第9條約定
    每次住院給付日數最高以90日為限、第18條第2項約定：「
    本公司應於收齊前項文件後十五日內給付之。逾期本公司應
    按年利一分加計利息給付。但逾期事由可歸責於要保人、被
    保險人或受益人者，本公司得不負擔利息」。2.宏利人壽紅
    不讓終身壽險中之全方位醫療終身保險附約，其保險金額每
    日之病房費為2000元。其中該附約對保險金之計算有如下之
    規定：(1)第10條第1項第1款：「住院病房保險金：被保險人
    住院診療時，本公司按『每日病房費用保險金』乘以實際住
    院日數給付『住院病房保險金』。每一事故住院給付日數最
    高以三百六十五日為限」。(2)第10條第1項第4款：「雜費保
    險金：被保險人自住院診療之日起，本公司按『每日病房費
    用保險金』之0.五倍乘以實際住院日數給付『雜費保險金』
    」。(3)第10條第1項第7款：「長期住院病房保險金：被保險
    人自住院診療之日起至出院之日止，住院日數在三十日以上
    者，超過三十日部分，按『每日病房費用保險金』乘以實際
    住院日數超過三十日之部分給付『長期住院病房保險金』。
    每一事故住院給付日數最高以三百三十五日為限」。(4)第12
    條第2項：「本公司應於收齊前項文件後十五日內給付之。
    逾期本公司應按年利一分加計利息給付。但逾期事由可歸責
    於要保人、被保險人或受益人者，本公司得不負擔利息」。
  (二)查被上訴人於96年7月16日起至同年8月13日，因工作壓力過
    大先至台中榮民總醫院（下稱台中榮總）住院，此部分保險
    金新光人壽公司已理賠予被上訴人。另被上訴人自同年8月
    30日起再因情感性精神病至維新醫院住院治療迄起訴時仍在
    醫院住院中。有診斷證明書可證。被上訴人依其與新光人壽
    公司及宏利人壽公司之保險契約之約定，於96年10月間備齊
    文件向上訴人等申請保險金理賠，惟查：
    1.新光人壽公司只理賠被上訴人自96年8月30日起至同年9月
      30日止，合計32天，共6萬4000元之保險金（計算式：200
      032＝64000）。然96年10月之後被上訴人亦繼續住院，
      被上訴人於97年1月2日再度備齊文件請求新光人壽公司給
      付，惟新光人壽公司藉口如加計96年7月16日起至同年8月
      13日止29日之住院期間，已超過90日上限，並拒不完全給
      付，僅給付其中32日之保險金。準此，被上訴人就在維新
      醫院持續住院期間其中之58日（90－32＝58，自96年10月
      起，算至96年12月5日止），亦得依系爭附約第18條第2項
      之約定，就其中31日，請求自96年11月18日起，其中27日
      ，請求自97年1月18日起（即自提出請求後經過15日之翌
      日），均至清償日止，依年利率10％加計上開金額之利息
      。綜上，爰對新光人壽公司請求如訴之聲明第1項所示。
    2.依被上訴人與宏利人壽公司保險契約附約第10條第1項第1
      款、第4款及第7款之約定可知：
      (1)被上訴人住院期間之前30日得請領住院病房保險金每日
        2000元、雜費保險金每日1000元（20000.5＝1000）
        ，共每日3000元。
      (2)住院30日以上者，第31日起除住院病房保險金每日2000
        元、雜費保險金每日1000元外，尚有長期住院病房保險
        金每日2000元，合計每日得請領5000元。
      (3)查宏利人壽公司已理賠被上訴人自96年8月30日起至同
        年10月31日止，合計63天，共25萬5000元之保險金【計
        算式：（303000）＋（335000）＝255000】。
      (4)然被上訴人於96年11月份住院25天、12月份住院21天、
        97年1月份住院23天、2月份住院18天、3月份住院21天
        、4月份住院21天，另請求5月1日、5月2日及5月5日，
        以上自96年11月起至97年5月止被上訴人共住院132天，
        得請領之保險金為66萬元。又被上訴人於96年11月起，
        每月均備妥相關文件向宏利人壽公司申請前1月之住院
        保險金，惟上訴人均置之不理。
  (三)聲明：1.新光人壽公司應給付被上訴人11萬6000元及其中6
    萬2000元部分自96年11月18日起，其中5萬4000元部分，自
    97年1月18日起，均至清償日止，按年利率百分之10計算之
    利息。2.宏利人壽公司應給付被上訴人66萬元及自97年6月
    20日起至清償日止，按年利率百分之10計算之利息。
  (四)對上訴人抗辯之陳述：
    1.上訴人係保險業者，並無醫學專業知識，有無住院必要，
      應以被上訴人之主治醫師及醫療院所之病歷判斷為準。
    2.本件被上訴人之主治醫師許景琦業於97年10月15日原審言
      詞辯論期日時證述有住院之必要。
    3.被上訴人在榮總及維新醫院住院，間隔超過14日，不受保
      險契約同一事故住院90日上限之限制。
    4.宏利人壽公司無正當理由遲不給付被上訴人保險金，自應
      依保險契約給付按年利率10％計算之遲延利息，爰自起訴
      狀繕本送達宏利人壽公司後15日後起算。
二上訴人則以：
  (一)上訴人新光人壽公司部分：
    1.被上訴人以自己為要保人、被保險人，於91年12月30日向
      新光人壽公司投保「新長安終身壽險」，保單號碼CHB481
      16，其中系爭附約，保險金額為HS-20，即系爭契約條款
      第13條「每日病房費用保險金限額2000元」，關於上開投
      保內容，新光人壽公司均不爭執。惟自96年7月16日至96
      年9月30日，被上訴人已於維新醫院共住院61日，新光人
      壽公司並已全額給付，故縱使本件被上訴人請求有理由，
      亦僅限於住院日數上限90日扣除61日後之29日，即5萬800
      0元（計算式：200029＝58000）。
    2.蓋本件被上訴人於台中榮總與維新醫院之住院應係同一次
      住院。系爭附約條款第6條關於住院日次數計算約定為：
      「被保險人於本附約有效期間，因同一疾病或傷害，或因
      此引起的併發症，於出院後14日內再次住院時，其各種保
      險金給付合計額，視為同一次住院辦理」。此條款之意旨
      ，係在限制同一疾病之住院日數，條款並未約定逾14日之
      再次住院應屬另一次住院，被上訴人逕自採反面解釋，將
      造成住院資源浪費之不合理情形，顯非可採。本件被保險
      人於96年8月13日自台中榮總出院，並遲至96年8月30日始
      至維新醫院住院，雖相隔17日，但由台中榮總病歷中護理
      記錄內容可知，自96年8月8日起至同年月13日，被上訴人
      即多次主動要求辦理出院，顯見被上訴人由台中榮總出院
      並非因其病情好轉或醫生建議，且被上訴人至維新醫院住
      院理由與台中榮總住院理由均為情緒易躁易怒，顯然二處
      住院係同一疾病所致，自屬同一疾病之住院而應受住院日
      數限制，若因住院相隔逾14日而認維新醫院之住院係另一
      住院，則可能發生有心者在住院後控制住院日數在限額內
      ，不斷換醫院且每次住院間隔超過14日，使住院次數限制
      形同虛設，有違保險精神。反面解釋雖為解釋方法之一種
      ，但若因此形成不合理情形，則非可採，仍應回歸條款之
      文義解釋，系爭條款僅針對間隔14日內之住院約定，間隔
      逾14日之住院，仍應依個案情形判斷是否為同一次住院。
      故縱使被上訴人之住院具必要性，僅限於住院日數上限90
      日扣除新光人壽公司已給付之61日後之29日，即5萬8000
      元（計算式：200029＝58000）。
    3.被上訴人住院日數並不合理，且無必要性。被上訴人雖因
      罹患「情感性精神病」住院，惟依被上訴人申請保險金時
      所提供之護理紀錄，被上訴人之狀況應無須長時間連續住
      院，且其住院期間每日請假約半日，甚至有多日無護理紀
      錄，另護理紀錄中亦無其他如團體治療、心理諮商、家庭
      活動等精神科社會性治療，即無積極治療之行為，則被上
      訴人應無住院之必要，不符合系爭契約條款第5條第5項「
      住院」定義中之「確實在醫院接受診療」。又縱使被上訴
      人所接受之日間留院與院外適應治療屬醫師診斷證明中所
      稱之住院，惟此二類住院均非在醫院接受診療，而係著重
      院外生活之重新適應，與系爭契約條款第5條第5項「住院
      」定義係「確實在醫院接受診療」不同，不在系爭保險契
      約給付範圍。並聲明：請求駁回被上訴人之訴。
  (二)上訴人宏利人壽公司部分：
    1.被上訴人曾於96年7月16日至96年8月13日於台中榮總住院
      診療雙極性情感精神病，並於96年8月30日起即入住維新
      醫院，其住院時日間距不過半個月，其精神狀況何以無法
      判定？且被上訴人僅於台中榮總住院治療約一個月，卻在
      維新醫院住院高達324天，若被上訴人之病況如此嚴重，
      何以台中榮總允許被上訴人出院？台中榮總之函覆茲以「
      個案僅於96年到本院住院之後無相關就診紀錄，所以無法
      判定個案出院後之精神狀況是否需要住院或其他相關治療
      」而拒絕本院囑託鑑定之聲請，然此函覆亦增添被上訴人
      有無住院必要性之疑義。
    2.被上訴人並無住院必要，所謂日間住院亦不符合保險約定
      之住院要件，被上訴人所提文書真正性有疑義，不符合保
      險法第34條第2項規定，得自本件起訴狀繕本送達給宏利
      人壽公司後15日後，請求宏利人壽公司給付按年利率10％
      計算之遲延利息等語置辯，並聲明：請求駁回被上訴人之
      訴。
三本件第一審對於被上訴人之請求，敗決全部勝訴，上訴人不服
  ，聲明廢棄原判決並駁回被上訴人在第一審之訴。被上訴人則
  求為判決駁回上訴。
四本院審理之結果：
  (一)兩造爭執事項：
    1.被上訴人是否有住院治療之必要？
    2.如認被上訴人有住院之必要，則其於96年7月16日至96年8
      月13日住院29日部分，新光人壽公司已給付保險金，是否
      應與其96年8月30日起住院之日數合併計算新長安壽險保
      險附約第9條約定之每次住院日數上限90日？
  (二)被上訴人是否有住院治療之必要？
    1.經查，被上訴人有無住院必要一節，業據被上訴人維新醫
      院之主治醫師許景琦於原審證述明確，此由下述詢答觀之
      甚明。問：「本件被上訴人曾經在維新醫院住了相當長的
      時間，兩造間爭執究竟被上訴人在維新醫院住院期間，有
      無住院必要，住院期間之紀錄不完整且有跳躍，病歷記載
      亦不連續，有必要請你來說明一下，此病患之情況。被上
      訴人住院收的費用除了醫院訂的費用之外，是否另有其他
      費用的約定或收取，大約一天收多少錢？）」，答：「維
      新醫院是精神科專科醫院，我們的病床只有精神科病床，
      依照我國醫療系統精神科的醫療床有三類，一種是精神科
      急性病床，一種是精神科復健病床即慢性病床，一種是日
      間留院。急性穩定之後到復健病床來接受復健治療，等到
      復健病床一段時間覺得更好之後會勸他改到日間留院，早
      上九點到院接受治療下午四點就可以離去。」、問：「被
      上訴人根據你們的病歷資料，依你的專業判斷他目前是否
      都有住院的必要？」，答：「是。我們有鼓勵他離開日間
      回到社會上去工作。我們認為他說再穩定一點可以回到社
      會上，怕他因為脫離社會有一段時間，他跟人家社交功能
      可能會比較退縮、畏縮。」，問：「根據你現在的瞭解，
      目前被上訴人是否確實有留院的那種，或是其實已經可以
      出院？」，答：「他目前還是留院。他不是假裝的。病歷
      中央健保局規定精神科的急性病床病歷要每天寫，到了慢
      性復健病床至少兩個星期寫一次，日間留院也是兩個星期
      寫一次。保險公司問這個問題已經問很多遍了…我們醫院
      或我個人都沒有收取該收的額外費用，都是跟其他病人一
      樣。」，問：「為何被上訴人可以准許院外治療？」，答
      ：「他在復健慢性病床住院時，我們為了鼓勵他可以以後
      回到社會上去工作，給她外出、外宿，這個在我國全民健
      保就叫院外適應治療，如果住在復建慢性病床，3個月中
      最高有20天的院外適應治療。」，問：「被上訴人在96年
      6月每次都會請假4個小時，請假是否和影響治療效果？」
      ，答：「不會。這是中央健保局的規定，不能每天把病人
      放在醫院。」問：「日間留院是否等於住院？」，答：「
      是。」，問：「貴院的日間留院都從事何種治療？」，答
      ：「包括職能治療、團體心理治療、家事治療、娛樂治療
      等等各式治療，無法列舉」等語可知被上訴人確實在醫院
      進行治療，且請假、日間留院等情均符合全民健康保險法
      之規定，故被上訴人確有住院治療之必要。上訴人空言否
      認，質疑病歷記載，係卸責之詞，不足採信。至於上訴人
      聲請送台大醫院鑑定，經核此種事後送鑑定之方式，無非
      以非親自治療被上訴人之主治醫師之其他醫師判斷（根據
      主治醫師記載之病歷），替代主治醫師之判斷，尚非妥適
      。
  (三)如認被上訴人有住院之必要，則其於96年7月16日至96年8月
    13日住院29日部分，新光人壽公司已給付保險金，是否應與
    其96年8月30日起住院之日數合併計算新長安壽險保險附約
    第9條約定之每次住院日數上限90日？
    本院認新光人壽公司於96年7月16日至96年8月13日共住院29
    日已給付之天數，不應與96年8月30日起住院之日數合併計
    算新長安壽險保險附約第9條約定之每次住院日數上限90日
    。理由如下：經查新光人壽公司於其原審答辯二狀陳稱：系
    爭保險附約條款第6條有關住院日次數計算約定為：「被保
    險人於本附約有效期間，因同一疾病或傷害，或因此引起的
    併發症，於出院後十四日內再次住院時，其各種保險金給付
    合計額，視為同一次住院辦理」。此條款之意旨，係在限制
    同一疾病之住院日數，條款並未約定逾14日之再次住院應屬
    另一次住院，被上訴人逕自採反面解釋，顯非可採云云，惟
    查：按保險契約之解釋，應探求契約當事人之真意，不得拘
    泥於所用之文字；如有疑義時，以作為有利於被保險人之解
    釋為原則，保險法第54條第2項定有明文。第按定型化契約
    條款如有疑義時，應為有利於消費者之解釋，消費者保護法
    第11條第2項亦著有明文可參。查本件由系爭保險附約條款
    第6條有關住院日次數計算約定為：「被保險人於本附約有
    效期間，因同一疾病或傷害，或因此引起的併發症，於出院
    後十四日內再次住院時，其各種保險金給付合計額，視為同
    一次住院辦理」可知，本條視為同一次住院辦理之前提須為
    ：1.被保險人保險事故之發生須於系爭保險附約之有效期間
    內。2.兩次或兩次以上之住院係因同一疾病或傷害，或因上
    開疾病或傷害所引起之併發症。3.兩次之住院相隔日數應於
    14日內。故上開三要件倘缺其中之一者，即不得視為同一次
    住院辦理。本件被上訴人於96年8月13日自台中榮總出院，
    至96年8月30日始再住進維新醫院，兩次住院相隔之日數為
    17日，與系爭保險附約第6條所約定之相隔14日以內不符，
    自不得視為同一次住院。上訴人雖辯稱系爭保險附約之意旨
    僅針對間隔14日內之住院約定，間隔14日內之住院，仍應依
    個案情形判斷是否為同一次住院云云，顯已悖離該條之文義
    解釋。倘上訴人認該條之約定，兩造訂約時之真意係上訴人
    之上開解釋，依舉證責任之法則，自應由上訴人負舉證責任
    。退步言之，兩造對系爭保險附約第6條之約定存有爭執而
    有疑義時，依上開保險法及消費者保護法之規定，自應為有
    利於被保險人即被上訴人之解釋。
  (四)另宏利人壽公司辯稱被上訴人在維新醫院住院過久，實無必
    要云云，然查：本件經本院送行政院衛生署醫事審議委員會
    鑑定結果函示「(一)關於精神疾病病人之住院治療模式，大約
    分為急性病房、慢性病房及日間病房。依據行政院衛生署訂
    定之『精神病患照顧體系權責劃分建議表』，急性病房主要
    針對嚴重精神病症狀，需急性治療者，例如精神疾病病人出
    現自傷、自殺或其他危及自身安全、出現暴力或破壞等行為
    而危及他人安全、明顯精神症狀或嚴重情緒問題引起焦慮或
    憂鬱或嚴重失眠而經精神科醫師評估後，有住院治療必要者
    。慢性病房主要針對精神病症狀緩和但未穩定，仍需積極治
    療個案，而日間病房收治個案主要以精神病症狀穩定，局部
    功能退化，有復健潛能，不需全日住院但需積極復健治療者
    。病人於96年6月11日、7月16日及8月30日，分別於台中榮
    民總醫院及維新醫院精神科急性病房住院治療，病情均合乎
    上述一般標準。9月6日轉入維新醫院慢性病房時，精神病症
    狀緩和，但未穩定。11月23日轉入維新醫院日間病房時，其
    精神病症狀已較急性期穩定，但職業功能上仍有局部退化，
    尚未能恢復其病前之職業水準，且其出席率佳，若就日間病
    房有職業功能復健及使生活規律化之功能而言，其接受日間
    病房住院治療，亦符合目前精神醫療常規。(二)病人於慢性病
    房住院期間，有請假及院外適應治療，依目前精神醫療原則
    ，鼓勵個案能儘早回歸社會，因此在全民健保之精神科慢性
    病房中，可允許3個月中最高20天之院外適應治療，亦即全
    日請假外出，進行院外適應治療之目的，在於鼓勵個案早日
    適應社區生活。病人在慢性病房住院期間，曾辦理29次請假
    外出，外出時間在4小時內，院外適應治療（即全日請假）8
    天，均未違反全民健康保險給付之相關規範。至於日間病房
    原就需配合一般上班時間，週六、週日及國定假日均不需到
    院，而全民健保亦未規範日間病房之請假限制，以病人之出
    席率而言，並未達過常請假外出之情況。至於其住院天數32
    4天是否合理，依據行政院衛生署統計室之公開資料（資料
    來源：行政院衛生署統計室網站），全國精神科急性病床平
    均住院天數，民國96年為33.16天，民國97年為34.93天；全
    國精神科慢性病床平均住院天數，民國96年為269.37天，民
    國97年為261.23天。若以病人所住院之維新醫院為例，其醫
    院評鑑類別屬「非教學類」、「新制精神科評鑑合格」醫院
    ，民國97全國該類別精神科醫院之急性病床平均住院天數為
    42.84天，慢性病床平均住院天數為415.7l天。因此以病人
    之住院天數324天觀之，並未超過其同儕醫院之平均住院天
    數，故難謂其住院天數過長。(三)基於上述說明，因未能證明
    病人之住院天數過長，故尚難認定其最短多久即可轉為門診
    治療」，有該署99年5月18日第0990206630號函附可稽。
  (五)宏利人壽公司雖以被上訴人提供之文件（病歷）尚有疑義，
    不應歸責於宏利人壽公司等語置辯，惟按要保人或受益人於
    申請理賠時，提供相關「證明文件」之義務，保險法於86年
    5月28日修正公布之保險法第54條之1：「保險契約中有左列
    情事之一，依訂約時情形顯失公平者，該部分之約定無效：
    三、加重要保險人或被保險人之義務者。四、其他於要保人
    、受益人或被保險人有重大不利益者。」即明，本件保險契
    約雖非達無效之程度，但系爭保險契約條款，自應為如上之
    解釋，始符合公平合理原則。本件被上訴人所能提供之相關
    資料均已提供，其中病歷並非由被上訴人本人記載，而係由
    醫療院所及醫療院所人員記載，至於醫療行為之內容，亦係
    由醫事人員專業判斷行之，均難認有何可歸責於被上訴人之
    事由，是以宏利人壽此一抗辯，尚非可採。本件應依被上訴
    人主張給付約定之遲延利息。
  (六)綜上所述，被上訴人之主張均屬有據，上訴人之抗辯則非可
    採，從而，被上訴人依保險契約請求給付保險金，原予以准
    許，尚無不合，上訴意旨指摘原判決不當，核無理由，應予
    駁回。
五兩造其餘之攻擊防禦方法，核與本件判決結果均不生影響，爰
  不逐一論述，併予敘明。
六據上論結，本件上訴為無理由，依民事訴訟法第449條第1項、
  第78條，判決如主文。
中    華    民    國    99    年    11    月    23    日
                民事第五庭    審判長法  官  李寶堂
                                    法  官  鄭金龍
                                    法  官  黃永祥
以上正本係照原本作成。
不得上訴。
                                    書記官  陳如慧
中    華    民    國    99    年    11    月    24    日
                                                      Ｓ

司法院資訊處製作；財團法人民間司法改革基金會備份。
